臺灣高等法院刑事判決　　　　　　　　　　　　　　九十年度上訴字第一七二七號
　　上　訴　人　台灣板橋地方法院檢察署檢察官
　　上　訴　人
　　即　被　告　乙○○　女三十.
　　　　　　　　李傑儀律師
　　　　　　　　周奇杉律師
右上訴人，因被告違反著作權法等案件，不服臺灣板橋地方法院九十年度易字第九七
七號，中華民國九十年四月十八日第一審判決（起訴案號：臺灣板橋地方法院檢察署
八十九年度偵字第一九七八七號）提起上訴，本院判決如左：
    主  文
原判決撤銷。
乙○○以明知為侵害著作權之物，意圖營利而交付之方法，侵害他人之著作權為常業
，處有期徒刑壹年。
扣案如附表貳、參所示物品，均沒收。
    事  實
一、乙○○在臺北縣土城市○○路一六０號經營「東一玩具城」，以販賣電視遊樂器
    、ＰＳ主機、錄有遊戲程式之光碟、卡匣為業，明知〔一〕附表壹所示「Ninten
    do」、「PLAY STATION」等商標，分屬日商任天堂股份有限公司〔下稱任天堂公
    司〕、日商新力電腦娛樂股份有限公司〔下稱新力公司〕依法在我國註冊登記，
    指定專用於附表壹『指定專用商品類別』欄所示之商品，現仍在專用期間內〔商
    標名稱、專用權人、註冊號數、專用期間、指定專用商品類別等詳如附表壹所示
    〕。〔二〕明知附表參所示著作，係任天堂公司、新力公司、日商西雅企業股份
    有限公司〔下稱西雅公司〕、日商思奎爾股份有限公司〔下稱思奎爾公司〕、日
    商可樂美股份有限公司〔下稱可樂美公司〕等依我國著作權法之規定在我國受著
    作權法保護之著作〔著作之品名、被害人等詳如附表參所示〕。〔三〕明知姓名
    、年籍不詳之成年人供銷如附表貳、參所示錄有遊戲程式之光碟、卡匣等，分屬
    意圖欺騙他人，而於同一商品使用相同於附表壹所示「 Nintendo 」、「 PLAY
    STATION 」等商標之仿冒商標之商品〔詳如附表貳〕，並明知各遊戲光碟內皆錄
    有透過遊樂器之操作得在電視螢幕上，其中屬於仿冒Ｐｌａｙｓｔａｔｉｏｎ系
    列者亦會顯現「Ｌｉｎｃｅｎｓｅｄ  Ｓｏｎｙ  Ｃｏｍｐｕｔｅｒ  Ｅｎｔｅ
    ｒｔａｉｎｍｅｎｔ  Ｉｎｃ」，仿冒ＳＥＧＡ  ＳＴＡＵＲＮ、Ｄｒｅａｍｓ
    ｔ系列者亦會出現「ｐｒｏｄｕｃｅｄ  ｂｙ  ｏｒ  ｕｎｄｅｒ  ｌｉｃｅｎ
    ｓｅ  ｓｅｇａ  ｅｎｔｅｒｐｒｉｓ7ｅｓ，ｌｔｄ．」 等字樣之影像，依習
    慣表示為各該公司授權、出品或創作用意證明之私文書，暨重製上開任天堂公司
    、新力公司等如附表參「被侵害人及受侵害之著作」欄所示遊戲程式之侵害他人
    著作權之物。詎竟基於意圖營利侵害他人著作權之犯意及行使偽造私文書之概括
    犯意，自民國〔下同〕八十九年六月間起〔起訴書載為八十八年十二月間起〕，
    在「東一玩具城」上址，向該年籍姓名不詳之成年人，購入該等仿冒商標之商品
    、侵害他人著作權之物後，陳列於「東一玩具城」，並以遊戲光碟每片新台幣伍
    拾元、遊戲卡匣每個壹佰元至貳佰元不等之價金，販賣該等仿冒商標之商品、侵
    害他人著作權之遊戲光碟、卡匣與不特定之顧客，侵害任天堂公司、新力公司、
    西雅公司、思奎爾公司、可樂美公司等之著作權，並恃之營生以之為常業，足以
    生損害於新力公司等前開出品、授權廠商或創作者之商業利益。嗣於八十九年十
    一月十一日下午六時許〔起訴書誤載為八十九年六月二十一日〕，經警在上址查
    獲，並扣得販餘如附表貳、參所示物品。
二、案經任天堂公司、新力公司、西雅公司、思奎爾公司、可樂美公司告訴暨內政部
    警政署保安警察第貳總隊報告臺灣板橋地方法院檢察署檢察官偵查起訴。
    理  由
一、訊據被告乙○○對於販賣扣案盜版的光碟、卡夾等物品並不否認，惟辯稱：伊是
    八十九年六月份開始賣，但並非以販賣光碟、卡匣為業，伊主要是賣玩具模型。
    盜版光碟、卡匣是業務員跑過來寄放給我賣的，我想要退，我放在外面，有業務
    員拿回去，伊沒有放在店裡面，伊是以買入光碟每片三十元，賣五十元，卡匣每
    片買入五十元到一百元，伊賣出每片一百元到二百元不等，伊有賣出，但沒有賣
    多少。東西放在店外，生意不好，有打電話要退，但業務劉二筒都沒有來拿回去
    。伊真的不知道所賣的是光碟、卡匣是盜版的，沒有經過告訴人授權的。ＤＣ主
    機確實有放在店內，但那是我要退給業務員的，不是要賣的，伊並不知道真假，
    如知道是盜版，就不會賣了等語置辯
二、經查：
（一）右揭事實，業據告訴人任天堂、新力、西雅、思奎爾、可樂美等公司之告訴代
      理人丙○○律師、甲○○律師指訴甚詳，核與被告所稱：「... 我是八十九年
      六月份開始賣，...， 我是有賣盜版的光碟，卡夾〔匣〕。」、「我買入光碟
      每片參拾元，賣伍拾元，卡夾〔匣〕我每片買入伍拾元到壹佰元，我賣出每片
      壹佰元到貳百元，我有賣出，... 」〔參見原審九十年四月十一日審判筆錄〕
      、「〔右開玩具城〕是我在經營。」、「今年〔指八十九年〕六月份開始〔賣
      盜版之光碟及卡匣〕」〔參見偵卷第三二頁反面〕等情相符，並有附表壹所示
      商標之註冊證影本〔所在卷頁見附表壹備註欄〕、內政部著作權執照影本、內
      政部著作權登記簿謄本、著作權登記申請書影本、著作物在我國首次發行之統
      一發票、進口報單、日版TOP3 0電玩發行週報、存貨異動明細表等影本〔所在
      卷頁見附表參備註欄〕，暨扣案如附表貳、參所示物品足佐。
（二）附表參所示著作，均係日本國人之著作，日本國於昭和四十五年五月六日〔西
      元一九七０年，民國五十九年〕改正著作權法第六條明定：「〔保護受
      著作物〕著作物、次各號該當限法律
      保護受。１、日本國民〔國法令基設立法人及
      國內主事務所有法人含。以下同〕著作物。２、最初
      國內發行著作物〔最初法律施行地外行發
      行、發行日30日以內國內發行含
      〕。３、前２號揭、條約國保護義務負
      著作物。」，依其中第二款明定：「最初國內發行著作物〔
      最初法律施行地外行發行、發行日30日
      以內國內發行含〕。」，我國人民〔含我國法人〕之
      著作在日本國內首次發行〔含在日本著作權法施行地外首次發行，自發行日起
      三十日內在日本國發行〕之著作物，受日本國著作權法之保護；我國於七十四
      年七月十日修正著作權法關於外國人著作之保護，採註冊保護主義，其中第十
      七條明定「外國人之著作合於左列各款之一者，得依本法申請著作權註冊：一
      、於中華民國境內首次發行者。二、依條約或其本國法令、慣例，中華民國人
      之著作得在該國享受同等權利者。」、「前項註冊之著作權，著作權人享有本
      法所定之權利。但不包括專創性之音樂、科技或工程設計圖形或美術著作專集
      以外之翻譯。」、「前項著作權人為未經認許成立之外國法人，對於第三十八
      條至四十四條之罪得為告訴或提起自訴。但以依條約或其本國法令、慣例，中
      華民國人之著作得在該國享受同等權利者為限。」，嗣於八十一年六月十日修
      正著作權法第四條明定：「外國人之著作合於左列情形之一者，得依本法享有
      著作權。但條約或協定另有約定，經立法院議決通過者，從其約定。一、於中
      華民國管轄區域內首次發行，或於中華民國管轄區域外首次發行後三十日內在
      中華民國管轄區域內發行者。但以該外國人之本國，對中華民國人之著作，在
      相同之情形下，亦予保護且經查證屬實者為限。二、依條約、協定或其本國法
      令、慣例，中華民國人之著作得在該國享有著作權者。」、第七十四條明定「
      著作人或第八十六條規定之人，得向主管機關申請著作人登記。著作財產權人
      ，得向主管機關申請登記其著作財產權、著作之首次公開發表日或首次發行日
      。」、第一百零八條明定：「外國人之著作，合於本法修正施行前第十七條第
      一項第一款或第二款之規定而未經註冊取得著作權，有左列情形之一者，除本
      章另有規定外，適用本法規定：一、於中華民國七十四年七月十日本法修正施
      行前發行未滿二十年，依修正施行前之本法，著作權期間仍在存續中者。二、
      中華民國七十四年七月十日本法增訂之著作，於中華民國七十四年七月十日本
      法修正施行前完成，依修正施行前之本法，著作權期間仍在存續中者。三、於
      中華民國七十四年七月十日本法修正施行後完成者。」，據此條文反面解釋，
      凡依七十四年七月十日修正著作權法註冊之外國人之著作，均享有我國著作權
      法上之權利，合於八十一年六月十日修正著作權法第四條規定之外國人之著作
      亦同。現行著作權法第四條關於外國人取得著作權之規定，與八十一年六月十
      日修正著作權法第四條同旨，另第十條明定「著作人於著作完成時享有著作權
      。但本法另有規定者，從其規定。」、第十三條明定「在著作之原件或其已發
      行之重製物上，或將著作公開發表時，以通常之方法表示著作人之本名或眾所
      周知之別名者，推定為該著作之著作人。」、「前項規定，於著作發行日期、
      地點及著作財產權人之推定，準用之。」，惟據第一百十條明定「第十三條規
      定，於中華民國八十一年六月十日本法修正施行前已完成註冊之著作，不適用
      之。」酌之，凡依七十四年七月十日修正著作權法註冊之外國人之著作，依八
      十一年六月十日修正著作權法暨現行著作權法第四條規定之人，均享有我國著
      作權法上之權利。附表參編號一、二、三、四、六、七、八、九、十一、十二
      、十五、十六、十七、十八、十九、二六、二七、三一所示 「ALLEY WAY打磚
      塊〔台內著字第七四七五五號〕」、「SU- PER MARIO L AND 超級瑪琍樂團〔
      台內著字第七四七五七號〕、TE- TRIS俄羅斯方塊〔台內著字第七五四四０號
      〕、DR.MARIO瑪莉醫生〔台內著字第九一九三四、九三０一七號〕、TENNIS網
      球〔台內著字第七五四三九號〕、GO LF 高爾夫球〔台內著字第八五二六五號
      〕、SUPER MARIOBROS 超級瑪琍兄弟〔台內著字第七一五六六號〕等著作，均
      經告訴人任天堂公司依七十四年七月十日修正著作權法之規定註冊，有內政部
      著作權執照影本足佐〔所在卷頁如附表參備註欄〕，附表參編號三八、三九所
      示「刑事」、「大戰 (花組通信)」 等著作，合於修正前
      即八十一年八十一年六月十日修正著作權法第四條之規定，並由西雅公司向主
      管機關申請著作人登記，此有內政部著作權登記簿謄本、著作權登記申請書等
      足參〔所在卷頁見附表參備註欄〕，附表參編號五、十、十三、十四、十五、
      十七、二十、二一、二二、二三、二四、二五、二九、三十、三二、三三、三
      四、三五、三六、三七所示「POCKET MONST ER 口袋怪獸 (金)」、 「POCKET
      MONST ER 口袋怪獸 (銀)」、「POCKET MONST ER口袋怪獸 (金、銀)」、「淘
      氣瑪琍〔WARI O LAND 3〕」、「淘氣瑪琍〔WARI O LAND 2〕」、「龍魂騎士
      救世傳說〔即龍騎士傳說、  THE LEGEND OF DRAGOON〕」、「GT實戰賽車〔
      跑車浪漫旅２、 GR AN TURISMO 2〕」、「 太空戰士八〔即  FINAL FANTASY
      VIII〕」、「聖劍傳說〔即LE GEND OF MANA〕」、「勁爆熱舞２  (DD R2)」
      、「勁爆熱舞３ (DDR3) 」，合於現行著作權法之規定，業據告訴人任任天堂
      公司、新力公司、思奎爾公司、可樂美公司提出其著作物在我國首次發行之統
      一發票、進口報單、日版TOP3 0電玩發行週報、存貨異動明細表等影本〔所在
      卷頁見附表參備註欄〕足參，均享有著作權，而受我國著作權法之保護。
（三）查告訴人任天堂公司之代理人丙○○律師訴稱：「被告在店面門口陳列的是真
      品就是偵卷四十三頁所附最下面照片，四十四頁正面第一、二張都是真品，第
      三張照片整個貨櫃陳列的就是仿品。四十四頁反面整個都是仿品，被告店面放
      在是真品。貨櫃才放仿品。」，告訴人新力公司、西雅公司、思奎爾公司、可
      樂美公司之代理人甲○○律師訴稱：「偵卷九九頁上面的照片是西雅公司ｄｃ
      的主機，ｐｓ第二代主機。下面照片是真品的陳列，偵卷一００頁就是仿品，
      是在店內，目錄是放在樓上供人選取的。」〔參見原審卷第五十一頁〕，與被
      告供稱：「...  我是八十九年六月份開始賣，...，我是有賣『盜版』的光碟
      ，卡夾〔匣〕。」〔參見原審九十年四月十一日審判筆錄〕、「今年〔指八十
      九年〕六月份開始〔賣盜版之光碟及卡匣〕」〔參見偵卷第三二頁反面〕等情
      相符，並有並有上開照片附偵查卷暨前揭事證足佐，據此酌之，尤見被告確有
      事實欄所示犯行，其或以「我不知道我賣的是盜版的。」、「我真的不知道，
      才做的。」等置辯，即非可信。
（四）扣案光碟中所燒錄之「Ｌｉｎｃｅｎｓｅｄ   Ｓｏｎｙ   Ｃｏｍｐｕｔｅｒ
      Ｅｎｔｅｒｔａｉｎｍｅｎｔ  Ｉｎｃ」、「ｐｒｏｄｕｃｅｄ  ｂｙ  ｏｒ
        ｕｎｄｅｒ  ｌｉｃｅｎｓｅ  ｓｅｇａ   ｅｎｔｅｒｐｒｉｓ7ｅｓ，ｌ
      ｔｄ．」等字樣，係八十六年十月八日修正公布之刑法第二百二十條第二項所
      規範、以符號表示之電磁紀錄 （本質上係透過ASCII編碼顯示於螢幕之符號）
      ，既以永續之狀態各存在於光碟片上，且皆足以表示由各該公司出品、授權或
      創作用意之證明，即係刑法上之準私文書；而盜拷業者就各該文書並無製作權
      ，且係無中生有，虛偽創設原廠所未曾就此宣示之文字，縱其內容與正版光碟
      過去揭錄之文字相同，仍屬偽造之私文書。又刑法上偽造文書之行使，側重於
      行為人之作為，祇需依其文書之用法以假作真提出、達於他方「可得暸解」之
      狀態，即已就其內容有所主張，應構成偽造文書之行使（最高法院七十二年臺
      上字第四七○九號判例意旨參照），至於相對人是否暸解，則與「行使」之成
      立及其時點之認定無涉。茲被告將燒錄有前述表示出品、授權用意文字之遊戲
      光碟交予顧客，既如同正版遊戲程式於販賣時就本預計藉機器或電腦處理顯示
      、非供一般消費者以肉眼辨識之私文書向客戶提示，即達於對方可得瞭解之狀
      態就其內容有所主張，且足生損害於各該出品、授權廠家、創作人之商業利益
      ，應構成偽造文書之行使（最高法院八十九年度台上字第二三八五號判決意旨
      參照）。或謂前述違反商標法及行使偽造文書於本質上均係侵害著作權之問題
      （法務部八十八年四月二十七日法檢字第○○○六八七號函）。然日本等外國
      人之著作，除有「北美事務協調委員會與美國在臺協會著作權協定」第一條各
      款之情形外，就合於在臺首次或同步發行之要件者，依著作權法第四條第一款
      立法互惠之規定，亦受我國著作權法保護（內政部八十一年七月八日台內著
      字第八一一一九○三號函、八十四年八月一日台內著會發字第八四一四二六
      六號函釋意旨參照）；而扣案之盜版光碟、卡匣中僅遊戲程式部分屬著作權保
      護之範圍，就卡匣、光碟包裝紙表面及光碟內所燒錄徵表商品來源之商標圖樣
      ，與表示一定用意證明之授權、出品甚至宣示著作權屬之文字，既均不能兼括
      ，其一燒錄或販賣行為所同時觸犯之商標專用與公共信用法益，則屬想像競合
      犯之問題，自應予以論究。
（五）按「刑法上所謂常業犯，指反覆以同種類行為為目的之社會活動之職業性犯罪
      而言，至於犯罪所得之多寡，是否恃此犯罪為唯一之謀生職業，則非所問，縱
      令兼有其他職業，仍無礙於該常業犯罪之成立。」〔最高法院八十五年度台上
      字第五一０號判例意旨參照〕，查被告經營「東一玩具城」，自八十九年六月
      份開始販賣盜版之光碟及卡匣，業見前述，堪認係反覆以同種類行為為目的之
      社會活動為事實欄所示違反著作權法犯行，即係常業犯，被告所辯非屬常業犯
      云云，並不可採。本件事證明確，被告犯行堪予認定。
三、核被告所為，係犯著作權法第九十四條之「以明知為侵害著作權之物，意圖營利
    而交付之方法，侵害他人之著作權為常業」罪、商標法第六十三條之「明知為意
    圖欺騙他人，於同一商品使用相同於他人註冊商標之圖樣之商品而販賣」罪，及
    刑法第二百十六條、第二百十條之行使偽造私文書罪。其先後多次違反商標法及
    行使偽造私文書，均時間緊接、各所犯為構成要件相同之罪名，顯皆係基於概括
    犯意反覆為之，應均依連續犯之規定各論以一罪，其販賣行為觸犯三罪名，應依
    想像競合犯之規定，從一重之著作權法第九十四條之罪處斷。起訴書認被告所為
    違反著作權法犯行，該當於著作權法第九十三條第三款之罪，尚有未洽，起訴法
    條應予變更。又被告所為侵害附表貳所示 「Nintendo」 、「ＰＳ設計圖」、「
    SUPER MARIO」、「DONKEY KONG」、「超級瑪琍」、「瑪琍MARIO」、「MARIOBR
    OS」、「POCKET MONSTER」、「瑪琍醫生圖」、「SUPERFAMICOM」、「雙影伴月
    圖」等商標之犯行，所為附表參編號三四、三五、三六、三七所示侵害思奎爾公
    司、可樂美公司等著作權之犯行，起訴書雖未敘及，惟與起訴部份有實質上一罪
    之關係，為起訴效力所及，又被告行使偽造私文書部分，雖未起訴，但與起訴部
    分有裁判上一罪關係，本院自得均併予審究。
四、原審予以論罪科刑，固非無見，惟查，被告行使偽造私文書部分，漏未審酌，實
    有未合，且被告與告訴人任天堂公司事後已達成和解，此有和解書一份在卷可參
    ，原審亦未及審酌，公訴人執告訴人新力公司等聲請上訴狀上訴，認尚有部分犯
    行未判，為有理由，被告認原審判刑過重，為無理由，原判決既有上開可議之處
    ，自應由本院撤銷改判。爰審酌被告犯罪之動機、目的、手段、販賣時間長短及
    數量，商標、著作權之侵害，對於工商企業正常發展，影響甚大，已與任天堂和
    解及犯後態度等一切情狀，量處如主文所示之刑。扣案如附表貳所示物品，依商
    標法第六十四條規定，不問屬於犯人與否，均宣告沒收，扣案如附表參所示物品
    ，係被告所有供其犯著作權法第九十四條之罪所用之物，並依法宣告沒收。
五、遍查全部卷證，查無何項商品使用「任天堂」之商標〔告訴人任天堂公司受侵害
    之商標如前述〕，西雅公司專用之「SEGA」商標僅能顯現於螢幕，不能認被告侵
    害西雅公司之「SEGA」商標之專用權，併附表伍所示物品，無積極確切之事證證
    明告訴人享有著作權，當屬不能證明被告此部份犯罪，惟公訴意旨認此部份與有
    罪部份為實質上一罪之關係，爰不另為無罪之諭知。
據上論斷，應依刑事訴訟法第三百六十九條第一項前段、第三百六十四條、第二百九
十九條第一項前段、第三百條，著作權法第九十四條、商標法第六十三條、第六十四
條，刑法第十一條前段、第五十五條、第二百十六條、第二百十條、第二百二十條第
二項、第三十八條第一項第二款，判決如主文。
本案經檢察官陳文琪到庭執行職務。
中      華      民      國      九十一      年    十二    月    三      日
                              台灣高等法院刑事第十六庭
                                  審判長法  官  許  增  男
                                        法  官  黃  鴻  昌
            法  官  周  煙  平
右正本證明與原本無異。
如不服本判決應於收受送達後十日內向本院提出上訴書狀，其未敘述上訴之理由者並
得於提起上訴後十日內向本院補提理由書（均須按他造當事人之人數附繕本）。
                                        書記官  蕭  麗  珍
中      華      民      國    九十一    年     十二     月     十一     日
附錄：本案論罪科刑法條全文
著作權法第九十四條
以犯第九十一條、第九十二條或第九十三條之罪為常業者，處一年以上七年以下有期
徒刑，得併科新臺幣四十五萬元以下罰金。
商標法第六十三條
明知為前條商品而販賣、意圖販賣而陳列、輸出或輸入者，處一年以下有期徒刑、拘
役或科或併科新台幣五萬元以下罰金。
商標法第六十四條
犯前二條之罪所製造、販賣、陳列、輸出或輸入之商品不問屬於犯人與否，沒收之。
刑法第二百十六條
行使第二百十條至第二百十五條之文書者，依偽造、變造文書或登載不實事項或使登
載不實事項之規定處斷。
刑法第二百十條
偽造、變造私文書，足以生損害於公眾或他人者，處五年以下有期徒刑。
